【裁判字號】    98,消債更,287
【裁判日期】    990428
【裁判案由】    更生
【裁判全文】
臺灣桃園地方法院民事裁定           98年度消債更字第287號
聲  請  人
即債務人    甲○○
上列當事人因消費者債務清理事件聲請更生，本院裁定如下：
    主    文
聲請駁回。
聲請費用由聲請人負擔。
    理    由
一、按債務人與金融機構協商成立者，不得聲請更生或清算，但
    因不可歸責於己之事由，致履行顯有重大困難者，不在此限
    ；本條例施行前，債務人依金融主管機關協調成立之中華民
    國銀行公會會員，辦理消費金融案件無擔保債務協商機制與
    金融機構成立之協商，準用前項之規定，消費者債務清理條
    例第151 條第5 項、第6 項分別定有明文。又聲請更生或清
    算不合程式或不備其他要件者，法院應以裁定駁回之，但其
    情形可以補正者，法院應定期間先命補正，同條例第8 條亦
    定有明文。次按依債務人與金融機構協商成立者，除非因不
    可歸責於己之事由，致履行顯有重大困難，否則不得聲請更
    生或清算，消費者債務清理條例第151 條第5 項規定意旨甚
    明。是債務清償方案成立後，固由債務人按其條件履行，惟
    需於其後發生情事變更，在清償期間收入或收益不如預期，
    致該方案履行困難甚或履行不能，因不可歸責於己，始能聲
    請更生或清算。此項規定旨在避免債務人任意毀諾已成立之
    協商，濫用更生或清算之裁判上債務清理程序，蓋以債務清
    償方案係經當事人行使程序選擇權所為之債務清理契約，債
    務人應受該成立之協議所拘束。債務人既已與金融機構協商
    成立，如認該協商方案履行有其他不適當情形，自仍應再循
    協商途徑謀求解決，合先敘明。
二、本件聲請意旨略以：聲請人前依消費者債務清理條例規定，
    與最大債權銀行板信商業銀行股份有限公司成立協商，並達
    成協議，每月新臺幣（下同）7,933 元、180 期、利率0.5%
    ，且業經臺灣板橋地方法院98年度消債核字第47號認可在案
    。然因有2 家銀行之債權已轉賣予良京實業股份有限公司及
    誠第一資產管理股份有限公司而無法參與協商，且對聲請
    人強制扣薪並要求一次清償，聲請人雖仍在履行上開協議，
    然其有不可歸責於聲請人之事由，致履行原協商內容顯有重
    大困難之情形，且無擔保或無優先權之債務總額未逾1,200
    萬元，復未經法院裁定開始清算程序或宣告破產，應得聲請
    更生等語。
三、本院之判斷：
    (一)聲請人於民國98年2 月5 日與各參與銀行公會協商機制之
      債權銀行達成分期還款協議，約定自98年3 月10日起，分
      180 期，利率0.5%，聲請人應按月攤還7,933 元，並經臺
      灣板橋地方法院98年度消債核字第47號裁定認可在案，有
      債務協商協議書以及臺灣板橋地方法院98年度消債核字第
      47號裁定在卷可稽，而聲請人於協商成立後如期還款，尚
      未毀諾等情，有卷附協議書以及各債權銀行之陳報狀各1
      份在卷可稽，並經聲請人於訊問時陳述無誤，堪可認定。
    (二)聲請人提出卷附之財產及收入狀況說明書、債務人清冊、
      債權人清冊、健保卡影本、身份證影本、戶籍謄本、財團
      法人金融聯合徵信中心當事人查詢個人資料（信用報告）
      回覆書影本、全國財產稅總貴戶財產查詢清單影本、財政
      部臺灣省本區國稅局96年度綜合所得稅各類所得資料清單
      影本、97年度各類所得扣繳暨免扣繳憑單影本、協議書影
      本、存摺影本、租賃契約書影本以及電費、水費收據影本
      各1 份，以證明其所述之經濟情況。
    (三)經查：
      1.聲請人陳報其於成立協商當時，亦即98年間之月平均收
        入為26,445元，並據其提出薪資轉帳存摺，其上載98年
        1 月之薪水為6,667 元、17,613元，98年2 月之薪水為
        18,253元，98年3 月之薪水為27,197元，98 年4月之薪
        水為26,229元，98年5 月之薪水為25,179元、500 元，
        98年6 月之薪水為25,197元，平均每月約為24,473元，
        經核大致相符，爰以聲請人陳報之26,445元為其98年度
        之平均月收入。
      2.其次，聲請人稱其每月需支出伙食費5,400 元、交通費
        300 元、水電瓦斯費620 元以及房租2,500 元（其中水
        電瓦斯費以及房租係與堂妹共同負擔，又與妻再平分，
        亦即僅負擔該費用之4 分之1 ），合計為8,820 元，核
        與內政部公布之98年度最低生活消費支出相近，是應認
        聲請人於98年協商時之每月必要支出為8,820 元。
      3.再者，聲請人稱其每月與配偶平均分攤後，仍需支出其
        子之扶養費5,900 元，另需支出對於父母之扶養費共
        6,000 元。惟按直系血親相互間，互負扶養之義務；負
        扶養義務者有數人而其親等同一時，應各依其經濟能力
        ，分擔義務；因負擔扶養義務而不能維持自己生活者，
        免除其義務；但受扶養權利者為直系血親尊親屬或配偶
        時，減輕其義務；民法第1114條第1 款、第1115條第3
        項、第1118條分別定有明文。聲請人雖稱其每月需支付
        其父母親之扶養費6,000 元，惟聲請人之父母有3 名子
        女，業據聲請人供承在卷，且聲請人於98年協商時，已
        有1,375,370 元之債務，有最大債權銀行之回函在卷可
        稽（參本院卷第84頁），矧以聲請人之債務狀況，98年
        間復有1 名幼子尚需扶養，其雙親當無再度接受聲請人
        扶養，致聲請人無法維持生活之情，是應認聲請人此部
        分之費用，尚非必要。再聲請人之1 名子女（92年3 月
        11日生），聲請人稱其與配偶平均負擔後，每月仍需支
        出扶養費5,900 元，惟參以行政院主計處公告之98年度
        最低生活費（以每年家庭收支調查，計算出平均每人每
        月消費支出之百分之60為最低生活費），臺灣省（含桃
        園縣）平均每人每月最低生活費為9,829 元，且上開統
        計係對於15歲以上就業人口所做統計（此參行政院主計
        處網站名詞解釋可知），因此對於聲請人之幼兒，其扶
        養金額，並無法直接等同於每人每月最低消費支出。因
        此，本院認以每月2,950 元為聲請人與配偶平均負擔後
        ，每月必要支出之扶養費用，始為適宜。
      4.綜上，聲請人之收入26,445元扣除扶養費用2,950 元、
        必要支出8,820 元後，尚餘有14,675元可支付協商款項
        。
    (四)復查：
      1.依聲請人於99年4 月9 日庭訊時陳述其目前每月薪資約
        26,000至27,000元左右，嗣4 月底計畫搬回戶籍地台東
        ，薪資大致與目前相同，是聲請人之薪資大約與成立協
        商時相同。
      2.又聲請人於4 月底時計畫搬回臺東戶籍地居住，已如前
        述，關於房租2,500 元之部分即不必再支出，聲請人現
        行每月收入以26,500元計之，扣除其子之扶養費用2,95
        0 元、必要生活支出6,320 元以及協商款項7,933 元後
        ，尚餘有9,297 元可資運用。
      3.聲請人為66年9 月13日生，現為32歲，距離強制退休年
        紀65歲尚有33年；依聲請人之債權人良京實業股份有限
        公司、匯誠第一資產管理股份有限公司向本院陳報聲請
        人之債權額，分別為407, 249元、46,547元（見本院卷
        第69頁、第89頁），合計453,796 元，經計算結果，本
        院認聲請人仍有償還債務之能力，並無不能清償債務或
        有不能清償之虞，縱債務人因一時履行不便，惟中華民
        國銀行商業同業公會全國聯合會亦有「個別協商一致性
        方案」可供利用，聲請人自可斟酌自身之經濟條件、償
        還之數額與期限，與金融機構達成協商，而達自主性解
        決其債務之目的。從而，本件聲請人既無不能清償債務
        或有不能清償之虞，且此等情形不能補正，其聲請更生
        與法不合，應予駁回。
四、綜上所述，難認聲請人有履行協商而有重大困難情形，是核
    與消費者債務清理條例第151 條第5 項但書規定之要件不合
    ，聲請更生之要件不備，且又無從補正，揆諸前開說明，自
    應駁回其更生之聲請。
五、爰裁定如主文。
中    華    民    國    99    年    4     月    28    日
                  民事第三庭     法  官  陳心婷
上為正本證明與原本無異。
如不服本裁定，應於裁定送達後10日內，以書狀向本院提出抗告
，並繳納抗告費新臺幣1千元。
                                 書記官  林君燕
中    華    民    國    99    年    4     月    28    日

司法院資訊處製作；財團法人民間司法改革基金會備份。
